【裁判字號】    98,台上,715
【裁判日期】    980219
【裁判案由】    違反貪污治罪條例
【裁判全文】
最高法院刑事判決              九十八年度台上字第七一五號
上  訴 人  甲○○
上列上訴人因違反貪污治罪條例案件，不服台灣高等法院花蓮分
院中華民國九十七年九月十六日第二審更審判決（九十七年度上
更(一)字第二六號，起訴案號：台灣台東地方法院檢察署九十四年
度偵字第一三七九號），提起上訴，本院判決如下：
    主  文
原判決撤銷，發回台灣高等法院花蓮分院。
    理  由
本件原判決認定上訴人甲○○係前台東縣金峰鄉第十三、十四屆
鄉長，負責台東縣金峰鄉公所（下稱金峰鄉公所）公用工程之招
標、發包、底價之核定及督導綜理全鄉行政業務，為依據法令從
事公務之人員。自民國八十八年三月間起至九十年間止，基於收
取回扣之概括犯意，於發包金峰鄉公所公用工程時，利用其有權
指定廠商比價或邀請二家以上之廠商比價而為限制性招標之機會
，與東升土木包工業余東龍等多人約定，由各該特定廠商或特定
人提供同意出借牌照陪標之廠商名單，供上訴人從名單中圈選陪
標者，但事先均已協議競標價格，約定由特定廠商或特定人承作
，並於核撥工程款後，依工程款10%至15%之比率，給付上訴人回
扣。而於余東龍等六人分配承作如（原判決，下同）附件「工程
一覽表」(一)至(六)所示之十五件、十二件、七件、六件、十三件、
二件工程，並領得工程款後，有其事實欄及附件「工程一覽表」
所載，連續收取回扣（附件「工程一覽表」(一)至(五)部分既遂，附
件「工程一覽表」(六)部分未遂）之犯行。因而撤銷第一審關於上
訴人部分之判決，依行為時法改判論處上訴人連續依據法令從事
公務之人員，經辦公用工程收取回扣罪刑，固非無見。
惟查：(一)、有罪之判決書應記載事實，並應於理由內記載認定犯
罪事實所憑之證據及其認定之理由，刑事訴訟法第三百零八條、
第三百十條第一款定有明文。原判決事實認定，余東龍、洪玉美
、賴天賜、姚忠男、鄧富巍、潘重任等六人，經上訴人分配承作
如附件「工程一覽表」(一)、(二)、(三)、(四)、(五)、(六)所示之十五件、
十二件、七件、六件、十三件、二件工程，並於領得工程款後，
有其事實欄及附件「工程一覽表」所載，連續收取回扣（既遂、
未遂）之犯行，已將附件「工程一覽表」(一)至(六)記載之事項，作
為犯罪事實之一部分。另其理由內，亦引用附件「工程一覽表」
(一)至(六)所載之內容，採為理由論述之一部分。但原判決並無所謂
之附件（即「工程一覽表」），則其事實及理由所援用「工程一
覽表」(一)至(六)之內容為何？即付諸闕如，而失所依憑，自不足為
論罪科刑之依據。(二)、依刑事訴訟法第三百六十四條規定，第二
審之審判，除有特別規定外，準用第一審審判之規定。故審判長
於上訴人陳述上訴要旨後，應準用同法第二百八十八條規定調查
證據，並於每調查一證據畢，依同法第二百八十八條之一第一項
、第二百八十八條之二規定，詢問當事人有無意見，予以辯論證
據證明力之適當機會。調查證據完畢後，並應依同法第二百八十
九條第一項規定，命檢察官、被告、辯護人就事實及法律分別辯
論之。再者，審判非一次期日所能終結者，除有特別情形外，應
於次日連續開庭；如下次開庭因事故間隔至十五日以上者，依同
法第二百九十三條規定應更新審判程序。倘經再開辯論間隔至十
五日以上者，亦同。而所謂更新審判程序，係指審判程序之重新
審理，依直接審理主義與言詞辯論主義精神，須重新進行之謂，
其目的除在保障當事人之訴訟權益外，並使參與審判之法官獲得
清晰明確之心證。從而於更新審判程序後，應依前揭規定調查證
據及命言詞辯論。上開正當法律程序之保障，不能因當事人未聲
明異議，即認為可以省略。況貪污治罪條例第四條第一項第三款
之經辦公用工程收取回扣罪，最輕本刑為十年以上有期徒刑，依
刑事訴訟法第三十一條規定，屬於強制辯護案件，尤不能未經合
法辯護，即予判決。本件經原審再開辯論後，於九十七年八月十
九日之審判期日，距離前次九十七年五月二十日之審判期日，已
間隔十五日以上（見原審更(一)卷第七十三頁、第一一二頁），自
應依前揭規定更新審判程序，方為合法。惟依原審審判筆錄記載
，審判長僅諭知：「本件係再開辯論，原九十七年五月二十日所
踐行程序不再重複（提示筆錄），今日只就訊問證人的部分補充
調查」。嗣除對當日到庭之證人賴天賜、潘重任行交互詰問，並
於該二證人陳述完畢後，問辯護人「對於剛才證人所言有何意見
」、「有何補充」，及詢問上訴人「有無最後陳述」外（見原審
更(一)卷第一一二頁至第一二六頁），關於本件採為判決基礎之其
餘證據，並未依前揭規定踐行調查證據之程序，亦未命檢察官、
上訴人就事實及法律為辯論，且未經辯護人合法辯護，即遽行判
決，自難認為適法。(三)、檢察官就犯罪事實一部起訴者，其效力
及於全部，刑事訴訟法第二百六十七條定有明文。原判決事實已
記載，上訴人基於收取回扣之概括犯意，於發包金峰鄉公所公用
工程時，利用其有權指定廠商比價或邀請二家以上之廠商比價而
為限制性招標之機會，與東升土木包工業余東龍等多人約定，由
各該特定廠商或特定人提供同意出借牌照陪標之廠商名單，供上
訴人從名單中圈選陪標者，但事先均已協議競標價格，約定由特
定廠商或特定人承作（即未實際競標），並於核撥工程款後，依
工程款10％至15％之比率，給付上訴人回扣。其理由並已援用「
工程一覽表」(一)至(六)所示工程之「開標紀錄」採為證據（見原判
決第六頁第八行、第七頁第十一行、第十二行、第二十二行、第
八頁第五行、第十八行、第三十行、第九頁第十二行至第十三行
、第二十五行、第十一頁第十三行、第十四行、第十三頁第五行
、第十四頁第二十二行、第十五頁第十六行、第十六頁第九行）
。於此情形，該未經實際競標（即圍標行為）所作成之「開標紀
錄」，有無公務員登載不實公文書情形，而為起訴效力所及？原
審未予審認，理由亦毫無說明，亦有疏漏。(四)、貪污治罪條例第
十條第一項規定：「犯第四條至第六條之罪者，其所得財物，應
予追繳，並依其情節分別沒收或發還被害人」。依上開規定，應
予追繳之財物，究應沒收或發還，應視其情節而定。有被害人者
，應發還被害人，無被害人者，應予沒收。並應於追繳之後，一
併諭知沒收或發還。原判決主文僅記載「所得財物新台幣三百二
十六萬一千元應予追繳，……」，理由亦僅說明「本件犯罪所得
財物三百二十六萬一千元，應依修正前貪污治罪條例第十條第一
、二項規定予以追繳，……」，並未一併諭知沒收或發還被害人
。則該財物經追繳後，如何處理？即屬不明。又同條第二項規定
：「前項財物之全部或一部無法追繳時，應追徵其價額，或以其
財產抵償之」。倘該財物為新台幣時，因其本身即為我國現行貨
幣價值之表示，不發生追徵其價額問題，僅諭知以其財產抵償之
，即為已足。原判決理由說明：「本件犯罪所得財物（新台幣）
三百二十六萬一千元，應依修正前貪污治罪條例第十條第一、二
項規定予以追繳，若全部或一部無法追繳時，『應追徵其價額』
，或以其財產抵償之」（見原判決第二十一頁第十二行至第十四
行）。其中對於新台幣「追徵其價額」部分，亦有違誤。(五)、已
受請求之事項未予判決者，其判決當然為違背法令，刑事訴訟法
第三百七十九條第十二款定有明文。本件依起訴書記載，其中事
實一之(一)部分，上訴人收取之回扣為一百二十四萬元，另事實一
之(六)部分，上訴人收取之回扣為一萬元（見起訴書第三頁第七行
、第五頁末二行）。原審經審理結果，認定事實一之(一)部分，上
訴人收取之回扣僅一百十四萬三千元，至於事實一之(六)部分，係
祝賀上訴人「高票當選」之禮金一萬五千元，非回扣一萬元（見
原判決第三頁第八行至第九行、第四頁第二十三行至第二十六行
）。但關於事實一之(一)，上訴人被訴收取回扣之金額，逾原判決
所認定之一百十四萬三千元部分，及事實一之(六)，該筆金錢係賀
禮，非屬回扣部分，是否成立犯罪？則未予裁判，自有已受請求
之事項未予判決之違法。(六)、無期徒刑不得加重，刑法第六十五
條第一項定有明文。而貪污治罪條例第四條第一項第三款之經辦
公用工程收取回扣罪，法定本刑為「無期徒刑或十年以上有期徒
刑，得併科新台幣一億元以下罰金」。其法定最高本刑為無期徒
刑部分，依法不得加重，乃原判決依修正前刑法第五十六條連續
犯規定加重其刑時，竟未予區分，就無期徒刑部分一併加重其刑
（見原判決第二十頁末三行），亦有適用法則不當之違法。以上
或為上訴意旨指摘所及，或為本院得依職權調查之事項，應認原
判決仍有撤銷發回更審之原因。原判決說明不另為無罪諭知（即
被訴收受贊助競選物質十萬元、五萬元，及圍標行為違反政府採
購法）部分，基於審判不可分原則，併予發回。另原判決主文並
未駁回第一審檢察官之上訴，但其理由卻說明，「檢察官之上訴
並無理由，應予駁回」（見原判決第三十一頁第七行至第八行）
，前後亦不相適合，併此指明。
據上論結，應依刑事訴訟法第三百九十七條、第四百零一條，判
決如主文。
中    華    民    國  九十八  年    二    月   十九   日
                      最高法院刑事第七庭
                          審判長法官  謝  俊  雄
                                法官  陳  世  雄
                                法官  魏  新  和
                                法官  吳  信  銘
                                法官  林  茂  雄
      本件正本證明與原本無異
                                      書  記  官
中    華    民    國  九十八  年    二    月  二十三  日
                                                      Ｍ


司法院資訊處製作；財團法人民間司法改革基金會備份。
